【裁判字號】    96,上更(一),130
【裁判日期】    970204
【裁判案由】    塗銷地上權登記等
【裁判全文】
臺灣高等法院民事判決               96年度上更(一)字第130號
上  訴  人
即被上訴人  丙○○
訴訟代理人  簡坤山律師
被上訴人即
上  訴  人  甲○○
訴訟代理人  莊國明律師
複代 理 人  張倪羚律師
上列當事人間塗銷地上權登記等事件，兩造對於中華民國95年1
月26日臺灣宜蘭地方法院94年度重訴字第41號第一審判決均提起
上訴，經最高法院第1次發回更審，上訴人丙○○並為訴之追加
，本院於97年1月23日言詞辯論終結，判決如下：
    主      文
原判決第一項除「確認上訴人甲○○就上訴人丙○○所共有坐落
宜蘭縣羅東鎮○○段三○地號、同地段三一地號土地上，由羅東
地政事務所於民國三十八年以竹林字第001078號收件、權利範圍
為土地一部、存續期間為不定期限之地上權範圍，係坐落於如附
圖所示編號Ｂ１部分面積六○．九二平方公尺」外，及關於駁回
上訴人丙○○下開第三、四、五項部分之訴及該部分假執行之聲
請，暨命上訴人丙○○負擔訴訟費用之裁判均廢棄。
上訴人甲○○就上訴人丙○○所共有坐落宜蘭縣羅東鎮○○段三
○地號土地上，由羅東地政事務所於民國三十八年以竹林字第00
1078號收件、權利範圍為土地一部、存續期間為不定期限之地上
權登記應予塗銷。
上訴人甲○○應將坐落宜蘭縣羅東鎮○○段31地號土地上，如附
圖所示編號Ｂ２部分，面積12.07平方公尺之木造鐵皮頂主建物
拆除，並將土地返還上訴人丙○○及其他全體共有人。
上訴人甲○○應再給付上訴人丙○○新台幣壹萬柒仟玖佰柒拾元
，及自民國94年4月1日起至返還附圖所示編號Ａ、Ｂ２、Ｃ、Ｄ
、Ｅ之土地止，按年再給付上訴人丙○○新台幣仟伍佰玖拾肆
元。
上訴人甲○○應再給付上訴人丙○○新台幣壹萬伍佰元，及自民
國94年4月1日起，於附圖所示編號B1部分之地上權存續期間內，
按月另給付上訴人丙○○新台幣貳仟壹佰元。
上訴人丙○○其餘上訴駁回。
上訴人丙○○其餘追加之訴駁回。
上訴人甲○○之上訴駁回。
第一審關於命上訴人丙○○負擔訴訟費用部分、第二審及發回前
第三審訴訟費用由上訴人丙○○負擔二分之一，餘由上訴人甲○
○負擔。追加之訴訴訟費用由上訴人甲○○負擔。
第三、四、五項所命給付，於上訴人丙○○各以新台幣壹拾萬元
、陸仟元、仟伍佰元為上訴人甲○○供擔保後，得假執行；但
上訴人甲○○如分別以新台幣拾萬壹仟零貳拾陸元、壹萬柒仟
玖佰柒拾元、壹萬伍佰元為上訴人丙○○供擔保後，得免為假執
行。
    事實及理由
壹、程序部分
    按於第二審所為訴之變更或追加，非經他造同意，不得為之
    。但第255條第1項第2款至第6款情形，不在此限；民事訴訟
    法第446條第1項定有明文。本件上訴人丙○○於原審就備位
    之訴部分原聲明為：（一）請求確認甲○○所有由羅東地政
    事務所於38年以竹林字第1078號收件登記之地上權，僅存在
    於31地號土地上，如附圖所示編號B1，面積60.92平方公尺
    部分之土地範圍內，逾編號B1範圍以外之土地，兩造間之地
    上權法律關係不存在。（二）甲○○應將30地號土地上，如
    附圖所示編號E面積25.80平方公尺之花園，及31地號土地上
    如附圖所示編號D面積15.09平方公尺之花園、編號C面積24.
    44平方公尺之鐵架雨遮、編號B2面積12.07平方公尺之木造
    鐵皮頂主建物、編號A面積45.91平方公尺之木造鐵皮頂附屬
    建物等地上物拆除，並將土地交還丙○○及其他共有人。（
    三）甲○○應自89年4月1日起至返還上開土地之日止，按年
    給付丙○○7萬7981元之地租金及損害金之判決。嗣於本院
    追加請求上訴人甲○○就原判決主文第一項所示之地上權，
    其中於宜蘭縣羅東鎮○○段30地號土地上之地上權登記應予
    塗銷。另31地號之地上權內容應登記其面積為60.92平方公
    尺。就此部分之請求權基礎仍係本於共有人之物上請求權，
    核屬不變更訴訟標的而擴張聲明，尚無不合，應予准許，核
    先敘明。
貳、實體部分
一、上訴人即被上訴人丙○○（下稱丙○○）主張：坐落宜蘭縣
    羅東鎮○○段30、31號土地（下合簡稱系爭土地，單指其中
    一筆，則逕稱該地號土地），係伊與訴外人簡旺欉、簡柳濱
    共有，被上訴人即上訴人甲○○（下稱甲○○）所有房屋（
    下稱系爭房屋）、雨遮、花園等分別占用系爭土地，如原判
    決附圖（下稱附圖）所示A、B1、B2、C、D、E部分。訴外人
    陳阿棕於民國38年間未會同土地所有人，單方就系爭土地（
    原竹林段331地號）聲請地上權設定登記，並於系爭土地上
    建築房屋（竹林段616、617建號建物，木造、面積分別為61
    平方公尺，坐落31地號。重測後為北成段358、359建號）。
    嗣甲○○於44年間向陳阿棕購買617建號建物（重測後359建
    號），經訴請台灣宜蘭地方法院（下稱宜蘭地院）45年度訴
    字第77號民事判決陳阿棕應將「坐落羅東鎮○○里○○路57
    號（即竹林段331號）地上房屋所有權移轉登記為甲○○所
    有」，甲○○於47年3月25日申請系爭房屋移轉登記時，因
    地政機關作業錯誤，併將陳阿棕之地上權一起移轉登記予甲
    ○○。該地上權登記違背35年公布施行之土地登記規則第17
    條規定，應為無效。陳阿棕既非基於善意信賴登記而受讓取
    得地上權，自無土地法第43條規定之適用。從而甲○○占有
    系爭土地如附圖所示A、B1、B2、C、D、E部分均屬無權占有
    。退而言之，縱認甲○○確係善意信賴登記而取得地上權，
    依當初陳阿棕設定登記時所載之地上權面積，扣除陳阿棕自
    己保留另一棟房屋占用之一半基地面積後，甲○○所取得之
    地上權範圍應僅及於31地號土地如附圖所示B1部分土地（面
    積60點92平方公尺），逾B1範圍以外之土地，兩造間並無地
    上權法律關係，更無甲○○所稱之租賃關係存在。為此，伊
    於原審先位聲明：（一）甲○○就系爭土地，羅東地政事務
    所於38年以竹林字第1078號收件，權利範圍土地壹部之地上
    權登記，應予塗銷。（二）甲○○應將30地號土地上，如附
    圖所示編號E面積25.8平方公尺之花園等，及31地號土地上
    ，如附圖所示編號D面積15.09平方公尺之花園等、編號C面
    積24.44平方公尺之鐵架雨遮、編號B（包括B1及B2）面積72
    .99 平方公尺之木造鐵皮頂主建物、編號A面積45.91平方公
    尺之木造鐵皮頂附屬建物等地上物拆除，並將土地交還丙○
    ○及其他共有人。（三）甲○○應自89年4月1日起至返還上
    開土地之日止，按年給付丙○○損害金7萬7981元。備位聲
    明：（一）請求確認甲○○所有由羅東地政事務所於38年以
    竹林字第1078號收件登記之地上權，僅存在於31地號土地上
    ，如附圖所示編號B1，面積60.92平方公尺部分之土地範圍
    內，逾編號B1範圍以外之土地，兩造間之地上權法律關係不
    存在。（二）甲○○應將30地號土地上，如附圖所示編號E
    面積25.80平方公尺之花園，及31地號土地上如附圖所示編
    號D面積15.09平方公尺之花園、編號C面積24.44平方公尺之
    鐵架雨遮、編號B2面積12.07平方公尺之木造鐵皮頂主建物
    、編號A面積45.91平方公尺之木造鐵皮頂附屬建物等地上物
    拆除，並將土地交還丙○○及其他共有人。（三）甲○○應
    自89年4月1日起至返還上開土地之日止，按年給付丙○○7
    萬7981元之地租金及損害金之判決。
二、甲○○則以：陳阿棕於38年設定地上權，係依當時施行之土
    地登記規則第17條規定，由鄰里長陳茂慶、林阿樟等出具保
    證書後單獨聲請登記，並無登記無效之情形，且該保證書中
    亦已載明其存續期間為不定期，伊並曾按年向共有人簡石蛋
    等人繳地租。又縱認陳阿棕之地上權設定登記有自始無效或
    存續期限屆滿而失效之情形，因伊受讓陳阿棕讓與之地上權
    時，該地上權登記仍存在於系爭土地，且為不定期限，則伊
    依土地法第43條善意受讓之規定，仍得取得不定期限之地上
    權，而其地上權之範圍應為陳阿棕出售予伊之系爭房屋基地
    ，包括附圖所示B1、B2部分。又伊在系爭土地除有地上權之
    使用權源外，就系爭房屋及其前後空地部分，亦因陳阿棕自
    早期時起即另向原地主承租，嗣於系爭房屋之出售時亦隨同
    由伊承受，則伊就附圖所示A、C、D、E部分另有基於租賃契
    約之使用權，並非無權占有或侵權行為，丙○○訴請伊拆屋
    還地及請求損害賠償，並無理由等語，資為抗辯。
三、本件經原審判決（一）確認甲○○就丙○○所共有系爭土地
    上，由羅東地政事務所於38年以竹林字第001078號收件、權
    利範圍為土地一部、存續期間為不定期限之地上權範圍，係
    坐落於如附圖所示編號B1部分面積60.92平方公尺，及B2部
    分面積12.07平方公尺之位置。（二）甲○○應將30地號土
    地上，如附圖所示編號E面積25.80平方公尺之花園，及31地
    號土地上，如附圖所示編號D面積15.09平方公尺之花園、編
    號C面積24.44平方公尺之鐵架雨遮、編號A面積45.91平方公
    尺之木造鐵皮頂附屬建物拆除，並將土地返還丙○○及其他
    全體共有人。（三）甲○○應給付丙○○16萬4275元，及自
    94年4月1日起至返還土地時止，按年給付丙○○3萬2855元
    ，並駁回丙○○其餘之訴。兩造就原審判決其敗訴部分分別
    提起上訴，丙○○先位聲明為：（一）原判決不利於丙○○
    部分廢棄。（二）上開廢棄部分，請求判決：１、甲○○就
    丙○○所有系爭土地，由羅東地政事務所於38年以竹林字第
    001078號收件，權利範圍為土地一部之地上權登記，應予塗
    銷。２、甲○○應將31地號土地上，如附圖所示編號B1面積
    60.92平方公尺，編號B2面積12.07平方公尺（合計72.99平
    方公尺）之木造鐵皮頂主建物拆除，並將土地交還丙○○及
    其他全體共有人（附圖以羅東地政事務所94年8月28日複丈
    成果圖為準）。３、甲○○應再給付丙○○10萬8658元及自
    94年4月1日起至返還土地之日止，按年再給付丙○○2萬173
    2元。４、第2、3項聲明，願供擔保，請准宣告假執行。丙
    ○○備位聲明追加為：（一）原判決關於以下第2項上訴聲
    明之不利於丙○○部分廢棄。（二）上開廢棄部分，請求判
    決：１、確認甲○○就丙○○所共有系爭土地上，由羅東地
    政事務所於38年以竹林字第001078號收件、權利範圍為土地
    一部、存續期間為不定期限之地上權範圍，係坐落於如附圖
    所示編號B1部分，面積60.92平方公尺部分之土地範圍內，
    逾此範圍附圖所示編號B2部分，面積12.07平方公尺之土地
    ，兩造間之地上權法律關係不存在。２、甲○○就第1項聲
    明所示之地上權，其中30地號之地上權登記應予塗銷。另31
    地號之地上權內容應登記其面積為60.92平方公尺。３、甲
    ○○應將31地號土地上，如附圖所示編號B2，面積12.07平
    方公尺之木造鐵皮屋頂建物拆除，並將土地返還丙○○及其
    他全體共有人。４、甲○○應再給付丙○○10萬8658元及自
    民國94年4月1日起至返還土地時止，按年給付丙○○2萬173
    2元（其餘金額駁回部分，因丙○○未上訴而確定）。甲○
    ○答辯聲明：上訴駁回。甲○○上訴聲明為：（一）原判決
    不利於甲○○部分廢棄。（二）上開廢棄部分，丙○○在第
    一審之訴及其假執行之聲請均駁回。丙○○答辯聲明：上訴
    駁回。
四、兩造不爭執之事項（見本院96年12月24日準備程序筆錄）
（一）系爭土地於72年土地重測前係宜蘭縣羅東鎮○○段331、3
      31-5地號（下稱331地號、331-5地號）又331-5地號係於
      53年5月18日自331地號分割增加。嗣於72年間土地重測後
      ，原331地號變更為北成段31地號，原331-5地號則變更為
      北成段30地號。又上開原331地號於36年7月1日總登記時
      ，係訴外人簡蕃婆、簡平埔、簡阿南、簡阿來、簡石蛋、
      簡東榮、簡同居等7人共有。於50年4月8日，簡平埔、簡
      阿南、簡阿來、簡石蛋、簡東榮、簡同居等6人將其等應
      有部分合計22/24贈與丙○○。60年6月7日，簡蕃婆之繼
      承人簡旺欉、簡柳濱2人辦理繼承登記，2人就331及331-5
      地號應有部分各為24分之1。另系爭土地依土地謄本記載
      ，訴外人陳阿棕有「收件日期字號：38年11月5日竹林字
      第1078號。登記日期：39年2月1日。權利範圍：土地一部
      」之地上權登記；甲○○有「收件日期字號：38年11月5
      日竹林字第1078號。登記日期：39年2月1日。權利範圍：
      土地一部。備考：46.7.8羅東字第182號地上權人一部移
      轉」之地上權登記。
（二）甲○○以其於44年間向陳阿棕購買宜蘭縣羅東鎮○○里○
      ○路57號（坐落331地號）建物本國式木造房屋1幢為由，
      訴請陳阿棕將該建物移轉登記予伊，經宜蘭地院45年6月
      26日以45年度訴字第77號判決「陳阿棕應將坐落羅東鎮○
      ○里○○路57號（即竹林段331號）地上房屋、建物號為
      25號之1所有權移轉登記為甲○○所有」，甲○○以登記
      日期：47年3月25日，原因發生日期：45年7月27日，登記
      原因：判決移轉，取得北成段359建號建物（重測前為竹
      林段617建號，坐落地號北成段31，木造：總面積61平方
      公尺，第一次登記：39年2月1日），又甲○○所有房屋、
      雨遮、花園等分別占用系爭土地，如附圖所示A、B1、B2
      、C、D、E部分（面積依序為45.91平方公尺、60.92平方
      公尺、12.07平方公尺、24.44平方公尺、15.09平方公尺
      、25.80平方公尺，使用狀況詳如附圖所示）。
（三）上揭事實，並有兩造不爭執其形式真正（見本院同上筆錄
      ）之台北縣共有人名簿、宜蘭縣土地登記總簿、宜蘭縣土
      地登記簿、土地及建物登記謄本、建築改良物情形填報表
      、保證書、他項權利登記聲請書、建築改良物登記簿、民
      事判決（以上均影本）附卷可稽（見原審卷第11-49頁、1
      44-146頁、313頁、316-317、321頁、本院前審卷第60至6
      3頁），復經原審至現場勘驗，囑託地政機關測量屬實，
      有勘驗筆錄及土地複丈成果圖（見原審卷第123至124頁、
      第158、247頁），自堪信為真實。
五、本件之爭點如下：
（一）甲○○之前手陳阿棕就系爭房屋是否曾與土地所有人設定
      有效之地上權？
（二）甲○○地上權登記是否受土地法第43條規定之保護？範圍
      為何？丙○○得否請求塗銷地上權？
（三）陳阿棕就房屋前後空地是否另與土地所有人有租賃關係存
      在？而由甲○○繼受取得？
（四）丙○○請求甲○○將系爭土地上如附圖所示A、B1、B2、C
      、D、E部分之地上物拆除，並將土地交還丙○○及其他全
      體共有人，有無理由？
（五）丙○○依不當得利及侵權行為法律關係，請求甲○○給付
      損害金（及地租金），有無理由？金額若干？
六、本院之判斷：
（一）甲○○之前手陳阿棕確曾就系爭房屋設定有效之地上權，
      惟應至62年1月6日因存續期間屆滿而消滅：
  １、本件甲○○主張其前手陳阿棕自始即向系爭土地之所有權
      人設定地上權，雖為丙○○所否認。惟查依甲○○所提出
      陳阿棕於38年11月5日之他項權利登記聲請書（見原審卷
      第333至334頁）、保證書（見原審卷第335頁）及單獨申
      請登記保證書（見原審卷第336頁），向地政機關聲請系
      爭地上權設定登記，地政機關並據此完成地上權登記；而
      上開聲請書及保證書上所載所有權人為「簡阿捕」，另原
      審卷第332頁及第338頁之建築改良物情形填報表則分別記
      載土地所有權人姓名為「簡阿捕等7名」或「簡阿埔等7名
      」。而依土地登記簿上所載當時土地所有權人為簡石蛋、
      簡番婆、簡阿南、簡阿來、簡平埔、簡同居、簡東榮7 人
      （見原審卷第11頁），並無「簡阿埔」或「簡阿捕」之姓
      名者，惟上開地上權聲請登記時係在台灣光復不久之38
      年或39年間，當時人民教育水準普遍不高，而「埔」與「
      捕」之閩南語發音及字型均相近，且一般姓名之閩南語貫
      稱，亦常有以末字之前加一「阿」字稱呼者，則「簡平埔
      」與「簡阿捕」或「簡阿埔」均指同一人，與常情並無不
      合。且依35年10月2日施行之土地登記規則第8條規定，地
      政機關應備包括共有人名簿在內之各項登記書表簿冊。且
      依同規則第37條、第38條規定，地政機關接收登記聲請書
      後，應即隨時審查。於審查後如認為其聲請書所載當事人
      土地或權利之標示或關於登記原因之事項與登記簿或證明
      登記原因文件不符，而未能證明其不符之原因者，即應命
      補正或附具理由駁回之。亦即地政機關於受理登記之聲請
      時，應依各項簿冊為實質審核，則如「簡阿捕」或「簡阿
      埔」並非系爭土地共有人中之任何一人，地政機關於審核
      後卻先後對於38年11月5日及同年月22日之他項權利設定
      聲請書中如此明顯之不符（見原審卷第334頁、第340頁）
      ，均未命補正或予以核駁，反而在建築改良物情形填報表
      審查意見欄填註「相符」 (見原審卷第332頁、第338頁)
      ，實屬違常，是上開地上權設定登記聲請書中所載之「簡
      阿捕」及「簡阿埔」，即為系爭土地原共有人之一「簡平
      埔」，可堪認定。且依甲○○之配偶乙○○○證稱陳阿棕
      與原共有人間除系爭土地外，並無其他租地之情形（見本
      院卷第66頁反面），丙○○就此亦未爭執，而系爭土地之
      原共有人簡平埔、簡石蛋、簡旺欉（即簡蕃婆之繼承人）
      確曾分別出具貼有印花稅票，載有收到地基租谷之收據（
      見原審卷第147至152頁）予甲○○等情以觀，足見甲○○
      主張陳阿棕就系爭土地原設定有地上權，並非無據。
  ２、丙○○雖主張本件即使訴外人陳阿棕於系爭土地原設定有
      地上權，亦未經全體共有人同意，係屬自始無效。且上開
      出具地租收據之共有人簡平埔、簡石蛋已於50年4月8日將
      其等於系爭土地之應有部分全部移轉予丙○○，則甲○○
      自51年起給付地租予該2人，顯然與系爭土地無關等語。
      惟35年10月2日施行之土地登記規則第17條規定：「登記
      ，應由權利人及義務人共同聲請之，權利人如因特殊情形
      ，不能覓致義務人共同聲請登記時，得由權利人陳明理由
      ，填具保證書，呈請單獨聲請登記。但土地增值稅，應由
      權利人代納之。」，同規則第32條第1項規定：「證明登
      記原因文件或土地權利書狀不能提出時，應取具鄉鎮保長
      或四鄰或店舖之保證書。」（見土地登記規則第55至57條
      ）。而訴外人陳阿棕聲請地上權設定登記，雖未由系爭土
      地共有人全體共同申請，惟亦已由鄰長陳茂慶及里長陳阿
      樟共同出保證書（見原審卷第341頁）謂「保證責任：本
      保證人共同保證上開建物確是陳阿棕之所有無假冒等情，
      如有偽報以致損害善意第三者權利時，被保證人應自負嚴
      厲處分，保證人共同願負完全之責」；另陳阿棕及鄰長陳
      茂慶、莊阿九出具，並由里長林阿樟證明之單獨申請登記
      保證書，其內容為「保證聲請登記之土地：羅東竹林331
      所在、建坪18坪4合3、本國式、木造。保證原因：為保證
      建物所有人（地上權人）陳阿棕從來確係有向上開建物敷
      地所有人簡阿捕租用該建物敷地建築房屋屬實，但因土地
      所有權人對於上開土地地上權設定不肯連同申請蓋章。保
      證事項：查建物所有人（地上權人）陳阿棕自13年確係業
      已向該建物敷地所有人簡阿捕租用上開建物敷地在此建築
      房屋其使用範圍係一部，存續期間不定期，其每年地租台
      幣拾貳元地租…」等語（見原審卷第336至343頁），而其
      保證書所載之「簡阿捕」即為系爭土地原共有人「簡平埔
      」，已如前述，並又有前述簡平埔、簡石蛋、簡旺欉出具
      之地租收據，且系爭土地之共有人自上開地上權於38年間
      設定後，至上開地租收據所示之45年至55年間由簡平埔、
      簡石蛋、簡旺欉先後收租期間，陳阿棕所建房屋持續坐落
      於系爭土地上達10餘年之久，均未見其餘共有人出面主張
      系爭土地遭無權占有，足見其餘共有人對於陳阿棕於系爭
      土地設定地上權，應已同意，則丙○○主張陳阿棕設定之
      地上權有自始無效之情形，尚非可採。
  ３、經查陳阿棕於38年間設定之地上權固屬有效，惟依上開他
      項權利登記聲請書所示，陳阿棕最初申請於331地號（嗣
      後之331-5地號係於53年間始自331地號分出）設定之地上
      權存續期間係自39年1月6日起至62年1月6日止共23年（見
      原審卷第334頁及第340頁），而地政機關於審查後卻於登
      記簿上記載為「不定期」（見原審卷第13頁之土地登記簿
      ），嗣於轉錄於331地號及其後分出之331-5地號新登記簿
      中，亦均載為「不定期」，顯然有誤。雖然陳阿棕原地上
      權設定聲請書所附之上開保證書，其保證事項係記載陳阿
      棕自13年間起向地主租地建屋，存續期間為不定期等語，
      惟既然地上權登記申請人表明其地上權定有存續期限，地
      政機關究無權超過當事人申請登記範圍，而依第三人出具
      之保證書而逕行核定為不定期地上權之登記，其與當事人
      申請內容不符之存續期間登記，係屬明顯之錯誤，應不生
      效力。則本件陳阿棕就系爭土地所設定之地上權，仍應以
      陳阿棕當初聲請設定之期間，亦即自39年1月6日起，至62
      年1月6日即應屆滿，甲○○主張陳阿棕自始即係設定不定
      期限之地上權云云，尚非有據。從而，雖然陳阿棕就系爭
      土地所設定之地上權，並非自始無效，惟至遲亦應於62年
      1月6日即因存續期間屆滿而消滅。且兩造雖爭執陳阿棕所
      設定之地上權是否自始無效，惟甲○○於本院準備程序亦
      承認即使陳阿棕原設定之地上權有效，亦應於62年1月6日
      因期限屆滿而消滅（見本院卷第150頁），其嗣於言詞辯
      論時復改口稱陳阿棕所設定者係不定期限之地上權云云，
      自無可取。又丙○○曾向宜蘭縣羅東地政事務所申請更正
      該地上權存續期限為「39年1月6日至62年1月6日止」，暨
      辦理系爭地上權存續期間屆滿之塗銷登記，除甲○○系爭
      房屋之地上權部分因涉及善意信賴登記之疑義，該地政事
      務所於塗銷後又予以回復外，其餘陳阿棕殘餘之地上權部
      分即因存續期限屆滿而塗銷登記確定，有原審卷附宜蘭縣
      羅東地政事務所94年5月6日羅地一（6）字第0940004601
      號函在卷可證（見原審卷第102頁至第106頁）。更足證陳
      阿棕原設定之地上權應於62年1月6日因存續期間屆滿而消
      滅，至為明確。
（二）甲○○善意信賴陳阿棕之地上權存續期間為不定期之登記
      ，而取得地上權之新登記，得主張土地法第43條之保護，
      丙○○先位聲明請求塗銷地上權登記，為無理由：
  １、本件訴外人陳阿棕所設定之地上權存續期間雖應於62年1
      月6日屆滿而消滅，惟甲○○主張因土地登記簿上系爭地
      上權之存續期限登記為「不定期」，則其亦得主張善意信
      賴登記而仍然取得不定期限之地上權等語，而丙○○雖否
      認其事，辯稱甲○○僅向陳阿棕購買，雙方只針對建物及
      所在基地部份洽談，根本不涉及系爭地上權之購買。且甲
      ○○係向陳阿棕提起訴訟而原法院45年度訴字第77號判決
      後始據以辦理系爭房屋之移轉登記，惟該判決主文（見本
      院前審卷第61至63頁、第75頁)根本未提及地上權，足見
      甲○○與陳阿棕間買賣房屋當時並無出賣地上權合意，而
      地上權並非房屋所有權之附屬權利，被上訴人與陳阿棕間
      既無移轉地上權之合意，僅係地政機關誤將地上權擅自併
      同為移轉登記，自不生土地法第43條信賴登記之問題等語
      。
  ２、經查，依卷附建築改良物登記簿所載，甲○○所有之系爭
      房屋之所有權移轉登記原因，固記載為「判決」 (見原審
      卷第317頁)，而其收件日期為46年7月8日、發生日期為45
      年7月27日（見原審卷第317、321頁）。另有關系爭地上
      權移轉登記之原因，則為「轉讓」，收件日期為46年7月8
      日、登記原因發生日期為45年6月26日，有土地登記簿謄
      本為證（見原審卷第13頁），而他項證明書則記載登記年
      月日為47年3月25日、設定日期為45年6月26日，另於其他
      事項欄記載：「45年6月27日『地上權轉讓』」（見原審
      卷第146頁），顯見系爭房屋與地上權之登記原因，就房
      屋為「判決」，而土地為「轉讓」，登記原因發生日期二
      者亦屬各別，地政機關亦未將地上權移轉登記之原因登記
      為「判決」，則丙○○反於上開登記簿之明文，主張甲○
      ○與陳阿棕並未轉讓地上權，係地政機關自行誤予轉載，
      尚非可信。次查，依甲○○所提出之建物買賣預約證第6
      條及賣渡書批明事項第2條均載明陳阿棕同意放棄就買賣
      標的房屋坐落基地之承買權，將來即由甲○○承買等語（
      見本院卷第93頁反面、第96頁），足見甲○○與陳阿棕訂
      立系爭房屋之買賣契約時，雖未明言地上權之處理，惟依
      其約定陳阿棕對於房屋基地承買權由甲○○取得，顯可推
      知就房屋坐落土地之權利亦在讓渡範圍。且上開原法院45
      年度訴字第77號民事判決理由欄亦敘及陳阿棕係以房屋基
      地為第三人所有，尚未確定地權，不便登記等語置辯（見
      本院前審卷第75頁），亦足見甲○○與陳阿棕於上開訴訟
      中已論及系爭房屋坐落基地之權源。雖甲○○於原審之訴
      訟代理人黃全興曾於原審陳稱甲○○係於上開判決後始知
      悉房子坐落土地享有的是地上權，而非所有權，而當時向
      陳阿棕買買時，所談重點均是房子，未注意其坐落土地之
      權源為何，所以亦未與陳阿棕談到買受地上權之範圍等語
      (見原審卷第300頁)。惟查依上開建物買賣預約證及賣渡
      書所示，甲○○向陳阿棕買受系爭房屋時，雖未言明地上
      權之處理，但如前所述，當時業已談及房屋坐落土地權利
      之處理，顯然甲○○與陳阿棕已有就房屋坐落土地權源一
      併讓售之意思，僅甲○○未必明確知悉其占有之權源係地
      上權而已。且甲○○與陳阿棕訂定讓渡契約時，既已知房
      屋有坐落基地之權源，並得優先承買基地，則其豈可能只
      要求移轉房屋之所有權，並由陳阿棕保留占用基地之權源
      ，而使自己所買房屋就坐落基地成為無權占有之理，足見
      上開賣渡書之買賣雙方之合理意思，當然包括系爭房屋及
      其就基地之權利均在讓渡之範圍。而其買賣雙方既有讓售
      房屋坐落土地權源之合意，則甲○○於前開判決確定後，
      另行申請地政機關就系爭地上權辦理移轉登記，地政機關
      就地上權移轉就登記原因亦登記係以「轉讓」，而非以「
      判決」為原因，且他項權利證明書之其他事項欄更明載「
      民國肆伍年陸月貳柒日地上權轉讓」（見原審卷第146頁
      ），足見甲○○於申請登記時，所提出供審核之證件，應
      非上開確定判決，而係有關轉讓之賣渡書等相關文件。且
      地政機關就土地登記既應為實質審查，則依常理自已依規
      定程序審核轉讓之存在後，始准為辦理移轉登記。且土地
      登記簿及他項權利證明書既係公文書，其所載內容除有明
      確反證外，應推為真正。而本件丙○○所舉事證，經核均
      無法證明地政機關確實未經審核，而擅自登記系爭地上權
      以轉讓為原因，而由甲○○受讓取得，則其主張上開地上
      權轉讓登記與事實不符，甲○○與陳阿棕間並無移轉地上
      權之行為，自非可信。
  ３、次按土地法第43條明定：「依本法所為之登記，有絕對效
      力」而所謂登記有絕對效力，係為保護第三人起見，將登
      記事項賦與絕對真實之公信力，故真正權利人祇許在未有
      第三人取得權利前，以登記原因無效或得撤銷為塗銷登記
      之請求，若至已有第三人本於現存之登記而為取得權利之
      新登記以後，則除得依土地法第68條規定請求損害賠償外
      ，不得更為塗銷登記之請求，因之真正權利人對於第三人
      依此取得之不動產，訴請返還，自無法律上之根據，最高
      法院41年台上字第323號判例亦有明言。本件訴外人陳阿
      棕於38年11月5日申請，並於39年2月1日完成地上權登記
      。而嗣系爭地上權，並以轉讓為原因，而於47年3月25日
      移轉登記由甲○○取得。雖陳阿棕之地上權原應於62年1
      月6日因存續期間屆滿而消滅，惟因地政機關誤予登記存
      續期間為不定期限，從而甲○○因移轉登記而取得之地上
      權登記之存續期間亦因而為不定期，有他項權利證明書為
      證（見原審卷第146頁）。至於陳阿棕之地上權設定聲請
      書雖就設定之存續期間已有記載，惟不動產交易常情均依
      登記簿之記載為準據，通常之交易當事人亦不致於核對登
      記簿之記載外，另行申請查閱登記申請過程中之附件，自
      不能以甲○○未申請閱覽上開登記卷內附件，而未發現登
      記簿之記載與事實不符，即認甲○○並非善意。此外丙○
      ○復未能舉證證明甲○○自陳阿棕處所受讓地上權係出於
      惡意，則甲○○辯稱其因信賴陳阿棕前揭存續期間為不定
      期限之地上權登記，而更為取得存續期限亦為不定期之地
      上權新登記，應受土地法第43條之保護，應屬可採。則丙
      ○○以該地上權係屬無效或期限已經屆至為由，先位聲明
      訴請塗銷系爭地上權登記，自屬無理由。
（三）丙○○備位聲明請求確認甲○○善意信賴登記而取得之地
      上權範圍，應僅為原判決附圖B1部分，而不及於B2及其他
      部分，應屬有據：
  １、本件丙○○先位聲明訴請塗銷系爭地上權登記，既無理由
      ，已如前述。而其退而主張即使甲○○所設定之地上權應
      受土地法第43條之保護，其範圍亦應僅及於陳阿棕當初設
      定之地上權面積之半數，亦即原判決附圖B1部分，惟因甲
      ○○現主張地上權之範圍包括原判決附圖B1及B2部分，則
      甲○○之系爭地上權所及範圍兩造亦有爭執，而丙○○為
      系爭土地之共有人，得就共有物之全部為本於所有權請求
      ，系爭土地上甲○○取得之地上權所及之範圍如何，對於
      共有權之行使影響甚鉅，則其預慮其先位聲明如無理由，
      則以備位聲明請求確認該地上權之範圍，以除去因逾越地
      上權範圍所可能遭受侵害之危險，自具有確認利益，應予
      准許。
  ２、甲○○雖主張其依善意取得之地上權範圍應為現有建物之
      基地所及，亦即除原判決附圖B1部分，亦及於B2部分，為
      丙○○所否認。經查地上權係以在他人土地上有建築物，
      或其他工作物，或竹木為目的而使用其土地之用益物權，
      民法第832條可資參照。地上權為使用他人土地之物權，
      其設定之範圍，不必及於土地之全部，一宗土地之一部分
      亦得設定之，故一宗土地之一部設定地上權者，於該宗土
      地上即具有某特定之範圍，而非就全部土地之範圍均有該
      地上權存在。況地上權既係於他人土地上有建築物或其他
      工作物或竹木為目的，而使用土地之權，性質上應僅就他
      人特定範圍內之土地，始能存在（最高法院73年度台上字
      第47號判決意旨參照）。而甲○○所取得之地上權僅登記
      為土地之一部，而未登記其明確之面積及範圍，但尚不能
      因此即謂甲○○所享有之地上權範圍自應及於系爭土地全
      部。而查陳阿棕於38年11月5日申請設定地上權之範圍依
      土地登記總簿所載固僅為土地之一部（見原審卷第130 頁
      ），惟其實際面積為「一部三六坪八六」（即121.85平方
      公尺），則有他項權利登記聲請書附卷可稽（見原審卷第
      46頁）。且陳阿棕在重測前竹林段331地號土地上，原建
      有兩棟建物，經辦理保存登記為重測前竹林段616、617
      建號（72年土地重測後改編為竹林段358、359建號），兩
      建物之登記謄本均登載建物面積為61平方公尺，合計122
      平方公尺，經換算後為36. 9坪（見原審卷第48、49頁之
      建物第二類登記謄本），核與前揭他項權利登記聲請書所
      載之面積「36.86坪」大致相符。且陳阿棕申請地上權登
      記時所附之保證書亦記載陳阿棕係向敷地（基地）所有人
      租用建物基地建築房屋而欲設定地上權（見原審卷第336
      頁），則丙○○主張陳阿棕當初係以其所有建物之位置及
      面積，作為設定地上權之範圍，自屬可採。從而，陳阿棕
      將系爭土地上房屋1棟連同對於基地之權利讓售與甲○○
      ，則甲○○所取得之地上權亦應以其所買受建物占用之基
      地為範圍。甲○○辯稱其取得之地上權範圍應以其實際使
      用之情形認定云云，既乏明確之範圍標準，不符地上權之
      物權特性，且亦與系爭地上權設定之意旨未合，尚非有據
      。
  ３、次查，甲○○自陳阿棕受讓門牌號碼羅東鎮○○路57號之
      房屋（現改編為羅東鎮○○路233巷31號），按建物謄本
      所載，房屋建材為「木造」；而甲○○所有如附圖所示之
      建物或地上物中，屬「木造」建築者，僅為編號B（包括
      B1及B2）面積72.99平方公尺之木造鐵皮頂主建物，及編
      號A面積45.91平方公尺之木造鐵皮頂附屬建物。而編號A
      面積45.91平方公尺之木造鐵皮頂附屬建物，甲○○於原
      審自認：「測量圖A的鐵皮頂附屬建物部分是我們後來興
      建的廚房，這個部分是在民國53年我出生以前就由我父親
      所興建」（見原審卷第300頁），則此部分自非甲○○受
      讓自陳阿棕時之原建物範圍，當非地上權效力所及。至於
      附圖編號E面積25.8平方公尺之花園，D面積15.09平方公
      尺之花園、編號C面積24.44平方公尺之鐵架雨遮，更非原
      建物之一部，且面積廣大，其加計B部分及陳阿棕仍保留
      自有之羅東鎮○○路233巷31號之建物，經原審測量之面
      積66.37平方公尺（即附圖所示編號G部份之木造鐵皮頂主
      建物），遠逾陳阿棕當年設定地上權面積121.85平方公尺
      ，足見丙○○主張上開C、D、E均非地上權之範圍，亦屬
      實在。
  ４、至於附圖B1、B2部分，經查甲○○於原審自認陳阿棕出售
      房屋時係將原本之房屋及其所使用之土地範圍之一半出售
      予伊（見原審卷第301頁）。復查陳阿棕於系爭土地設定
      地上權後，於土地上興建房屋2棟，除1棟出售予甲○○外
      ，其自己保留之羅東鎮○○路233巷31號之建物，即原判
      決附圖G部分，經原審測量面積為66.37平方公尺，但登記
      簿謄本記載為61平方公尺，另甲○○所有之建物面積依登
      記簿謄本所示亦為61平方公尺（見原審卷第49頁），二者
      合計即約等於陳阿棕當年設定地上權面積36坪86（121.85
      平方公尺）。而附圖B1部分60.92平方公尺（約18坪43)，
      即約登記簿謄本所示甲○○建物之面積，亦為陳阿棕所設
      定地上權面積之1/2，如加計B2部分12.07平方公尺，則明
      顯不符。且依甲○○於本院提出之賣渡證所載，陳阿棕售
      與甲○○之建物建積為「壹拾捌坪肆合參才」（見本院卷
      第96頁），顯然亦與B1部分相符，更足見甲○○當初向陳
      阿棕所購買之建物，僅為附圖B1部分，其B2部分亦應係甲
      ○○事後加建，可堪認定。至於卷附宜蘭縣稅捐稽徵處羅
      東分處94年11月7日宜稅羅稽字第214號函所附之房屋稅籍
      證明書、房屋稅籍登記表、房屋平面圖、房屋稅籍記錄表
      （見原審卷第363、368至370頁），雖記載該房屋面積為
      65.6平方公尺，起課年月則為39年1月，種類係木造。
      惟其面積之記載與該建物登記簿謄本顯示39年2月1日總登
      記時之面積及上開賣渡證所載出售面積不符，且上開課稅
      資料於39年1月起課之後，是否曾有變更，尚非明確，並
      非當然即足認定陳阿棕於39年2月1日完成地上權登記時，
      系爭房屋即有65.6平方公尺，而非60.92平方公尺。且B1
      、B2等兩部分雖同屬主建物之範圍，惟該房屋既係木造，
      則其於事後加建時翻建屋頂亦非困難，自難僅以B1、B2部
      分係屬同一主建物，其建築式樣及外觀相同，即無視上開
      賣渡證就出售面積之明確約定，而認此二部分均屬陳阿棕
      讓與甲○○之地上權範圍。尤其，如B1、B2自始即係陳阿
      棕所興建之同一主建物，客觀上無從分離使用者，則陳阿
      棕讓售予甲○○時，即應將此二部分合計之面積記載賣渡
      證，而不致於僅記載相當於B1部分之面積。從而丙○○主
      張甲○○善意取得之地上權範圍，應僅及於附圖B1所示部
      分，其餘部分甲○○並無地上權，應屬有據。
（四）甲○○另主張陳阿棕就房屋前後空地另與土地所有人有租
      賃關係存在，應由甲○○繼受，核無可採：
  １、按以無權占有為原因請求返還所有物之訴，被告對原告就
      其物有所有權存在之事實無爭執，而僅以非無權占有為抗
      辯者，原告於被告無權占有之事實，無舉證責任。被告應
      就其取得占有，係有正當權源之事實證明之。如不能證明
      ，則應認原告之請求為有理由（最高法院72年度台上字第
      1552號判決參照）。查甲○○對於丙○○為系爭土地之共
      有人之一，其所有如附圖所示A、B、C、D、E等建物或地
      上物占用上揭土地乙節，亦不爭執，除B1部分已因善意取
      得地上權，足認有占有之權源外，就其餘部分甲○○自應
      就其占有使用土地係具正當權源之事實證明之。而本件甲
      ○○雖主張除就系爭土地附圖B1、B2均有地上權外，其就
      附圖所示A、B、C、D、E全部土地均與土地所有權人間有
      不定期租賃關係，並提出45年至56年租金收據影本（見原
      審卷第147至152頁）為據，惟丙○○則否認之。而查陳阿
      棕於38年間申請地上權登記，所提出之「單獨申請登記保
      證書」雖有「查建物所有人陳阿棕自13年確係業已向該建
      物敷地所有人簡阿捕租用，上開建物敷地在此建築房屋，
      其使用範圍係一部，……每年地租拾貳元，…」等記載，
      惟該保證書係為設定地上權而出具，則其所指原有租賃部
      分，亦係指設定地上權之建物基地，而附圖中除B部分外
      ，其餘部分均與建物建築基地無關，則保證書並無法證明
      陳阿棕就建物占用基地以外部分，與系爭土地共有人間，
      確有租賃關係存在。至於甲○○又主張所謂「建物敷地」
      ，係指足敷甲○○建屋居住並得自由進出之土地，即包含
      上開附圖A、C、D、E部分云云，惟上開「建物敷地」既係
      地上權設定之範圍，自須明確，不可能以範圍無從確定之
      自由進出所經土地，均認屬建物之基地。自亦不能以此推
      論建物基地範圍以外，凡甲○○自由進出之土地，即有租
      賃關係存在，是甲○○此部分抗辯，顯非有據。
  ２、至於甲○○另主張依系爭房屋39年1月之稅籍登記表、平
      面圖及稅籍紀錄表，顯示其面積較申請地上權登記時之1
      8.43坪擴增為19.83坪（見原審卷第367至370頁），不到
      半年面積增加1.4坪。且其於44年向陳阿棕買受系爭房屋
      時，租金則從每年12元，調增至每年稻穀100台斤（見原
      審卷第231頁至237頁），折現為143元至250元，增加10至
      20倍，其差距即為甲○○除給付如附圖所示編號B1及B2部
      分之地上權租金外，尚給付如附圖所示編號A、C、D及E部
      分之基地租賃租金所致等語。惟查甲○○所謂地上權範圍
      於半年內擴張為19.83坪與事實不符，已如前述。至於上
      開租金收據所載支付之租金，固與地上權設定時登記之地
      租金額不同，惟甲○○依原受讓取得之地上權，既已應支
      付地租，而上開租金收據就其支付之地租除上開地上權應
      付之地租外，究竟是否另包括其他租金，上開租金收據並
      未記載，自屬無憑認定。且共有物全部或一部之出租係屬
      民法第820條第1項所定管理行為，除契約另有訂定外，應
      經共有人全體之同意，而甲○○復不能證明其占用之土地
      係由簡旺欉、簡石蛋、簡平埔等3人所分管，則其向上述
      部分共有人支付租金，對其餘共有人已難認有效。且其向
      簡石蛋等人支付時，究竟係支付上開地上權地租，或另包
      含其他土地租金，其餘共有人未必知悉，而租金收據就此
      亦未記載，自不能僅以其餘共有人對於甲○○長期占用房
      屋前後空地部分，並曾向部分共有人支付地上權地租，未
      曾出面異議，即認共有人全體已同意。則甲○○主張陳阿
      棕就附圖編號A、B、C、D、E部分，與系爭土地共有人間
      有租賃關係存在，並由甲○○繼受，更無可採。
  ３、又甲○○所提出其與陳阿棕於44年4月9日所簽訂之建物買
      賣預約證之附款寫明：「該房屋透出之前後空地之承租權
      ，甲方（即陳阿棕）願附帶讓渡與乙方（即甲○○）承租
      或承買，絕不得異議。」（見本院卷第94頁），雙方於同
      年10月5日正式簽訂之賣渡證之批明事項二亦載明：「關
      于此建物之基地（包含前後之院子空地）將來可以承領時
      ，無論如何出賣人（即陳阿棕）願放棄優先承領權讓與台
      端承領，切不敢異言生端…」（見本院卷第96頁反面），
      惟上開建物買賣預約證及賣渡證，僅係甲○○與陳阿棕之
      間所訂契約，並無系爭土地之共有人參與，無從依此認定
      陳阿棕究竟是否確與土地共有人就何一範圍之土地訂有租
      賃契約，以及其約定之租金為何？則甲○○就系爭土地共
      有人與陳阿棕間已就附圖A、B2、C、D、E部分，租賃關係
      成立所必要之租賃標的範圍及租金數額，既不能舉證以實
      ，則其主張系爭土地原共有人簡平埔等人將土地之持分讓
      與丙○○，依民法第425條第1項規定，其租賃關係對於丙
      ○○繼續存在，以及其已依民法第426條之1規定受讓陳阿
      棕就系爭房屋前後空地之承租權云云，自無可採。
（五）丙○○主張甲○○所有地上物占有系爭土地如附圖所示A
      、B2、C、D、E部分，並無正當權源，請求拆除返還，並
      應塗銷30地號上之地上權登記，應屬有據：
      本件丙○○主張甲○○所有地上物占有如附圖所示A、B2
      、C、D、E部分係屬無權占有乙節，堪認為真正。則丙○
      ○以其為系爭土地之共有人，備位聲明依民法第767條、
      第821條規定，請求甲○○將系爭30地號土地上如附圖所
      示編號E面積25.8平方公尺之花園等，及31地號土地上，
      如附圖所示編號D面積15.09平方公尺之花園等、編號C面
      積24.44平方公尺之鐵架雨遮、編號B2面積12.07平方公尺
      之木造鐵皮頂主建物、編號A面積45.91平方公尺之木造鐵
      皮頂附屬建物等地上物拆除，並將土地交還丙○○及其他
      全體共有人自屬有據。而上開編號Ｅ部分係坐落於30地號
      上，此部分甲○○既無地上權存在，則丙○○合併請求塗
      銷此部分之登記權登記，亦應准許。至於丙○○另追加請
      求甲○○應將31地號上之地上權內容應登記面積為60.92
      平方公尺部分，經查此部分原登記簿就31地號之甲○○地
      上權原即無權利範圍面積之登記（見原審卷第42頁），而
      甲○○於該地號上確已取得地上權，既屬無誤，則其登記
      存在本身即未侵害丙○○之共有權，丙○○本於共有人之
      物上請求權，尚難認有請求甲○○就其所取得之地上權為
      明確面積登記之權利，則丙○○此部分追加之訴應予駁回
      。
（六）丙○○得依不當得利、侵權行為及地上權租金之法律關係
      ，按年請求甲○○給付損害金及地租金共計3萬8549元：
  １、按無權占有他人之土地，可能獲得相當於租金之利益為社
      會通常之觀念。本件甲○○就系爭土地中如原判決附圖所
      示編號A、B2、C、D、E為無權占有，既如前述，則丙○○
      合併主張不當得利及侵權行為，請求甲○○給付相當租金
      之損害，應屬有據。至於B1部分，丙○○請求甲○○給付
      地租，亦無不當。
  ２、而就丙○○得請求之金額，其主張以系爭土地之申報地價
      之總價額年息百分之7計算，則就31地號部分（包括附圖A
      、B2、C、D，就B1部分主張其地租金額亦應比照其他無權
      占有部分），金額為23萬5850元，就30地號部分（即附圖
      E部分）金額為37085元，合計請求金額27萬2935元。
  ３、經查系爭土地坐落於羅東鎮市區，鄰近羅東鎮○○○道路
      公正路，後方則為公正國小，屬羅東鎮○○區地段，附近
      均為住家，惟地處巷內，巷外交通及環境雜亂，住家品質
      非佳等情，業經原審履勘現場，製有勘驗筆錄及現場照片
      可稽（見原審卷第123、126至135頁）。本院審酌系爭土
      地之坐落位置、繁榮程度等情形，認丙○○主張甲○○占
      用系爭土地相當於租金之給付金額，應以系爭土地之申報
      地價之總價額年息百分之7計算，尚屬相當。惟查30地號
      土地之申報地價1平分公尺為4480元、31地號土地之申報
      地價一平方公尺為4640元，有土地登記簿謄本可按（見原
      審卷第36頁、40頁）。甲○○占用30地號（E部分）面積
      為25.80平方公尺，無權占用31地號部分（A、B2、C、D）
      面積為97.51平方公尺（45.91+12.07+24.44+15.09=97.51
      ）。依此計算，就此部分甲○○每年應給付之金額為3萬
      6449元，（計算方法：[(4480*25.80)+(4640*97.51)]
      *7%*11/12（丙○○應有部分）=36449元，元以下4捨5入
      ）。另就附圖B1部分，其地上權於陳阿棕設定時原有地租
      之約定，雖於移轉登記與甲○○即未記載（見原審卷第38
      頁、145頁之土地登記總簿及第146頁之他項權利證明書）
      ，惟依甲○○所提出之上開租金收據所載，甲○○嗣後給
      付簡石蛋等人之地租均以每年稻谷100台斤折算為現金給
      付，丙○○就此金額部分並未爭執。而甲○○既不能證明
      上開金額尚包含其他租賃關係之租金在內，自足認系爭地
      上權之地租嗣業經雙方協議調整為每年100台斤稻谷，並
      應折為新台幣支付，且丙○○嗣後亦未另行請求調整地租
      ，則就B1部分之地租金額，自仍應依此標準計算，丙○○
      主張其地上權之地租亦應比照上開相當租金之數額計算，
      尚屬無據。而依行政院農糧署宜蘭縣94年4月（本件起訴
      時）糧價情形調查表（見該署網址http://210.69.25.145
      ），蓬萊米每公斤為35元，則每台斤（0.6公斤）應為21
      元，則系爭地上權之地租應為每年2100元。則丙○○就甲
      ○○於系爭土地設定地上權及無權占用部分，每年得向甲
      ○○請求之數額應為3萬8549元（36449元＋2100元），而
      自89年4月1日至94年3月31日即起訴前5年已屆期應給付之
      數額則為19萬2745元（無權占有18萬2245元＋地租1萬500
      元），則除原法院就無權占有部分業已判准之16萬427 5
      元外，甲○○就此部分，應再加給1萬7970元，另應給付
      上開期間B1部分之地租1萬500元，合計為2萬8470元。而
      自94年4月1日起至返還附圖編號A、B2、C、D、E之系爭土
      地止，甲○○應按年給付丙○○3萬6449元，扣除原判決
      業已准許之3萬2855元外，應按年加給3594元。並自94年4
      月1日起，於附圖編號B1之地上權存續期間，按年給付210
      0元之地租。
七、綜上所述，丙○○先位聲明請求塗銷地上權登記為無可採，
    惟其備位聲明請求確認地上權之範圍僅及於原判決附圖B1所
    示部分，該附圖其餘A、B2、C、D、E部分均屬甲○○無權占
    有之主張，應為可採。從而，丙○○備位聲明，請求確認地
    上權範圍僅及於附圖B1部分，而本於無權占有之法律關係，
    請求甲○○就其餘部分應拆除地上權返還予共有人全體為有
    理由，應予准許。而其請求甲○○給付無權占有之賠償金，
    及地上權地租部分，於起訴前得請求部分為19萬2745元（無
    權占有18萬2245元＋地租1萬500元），而起訴後按年得請求
    3萬8549元 (無權占有A、B2、C、D、E部分3萬6449元＋B1地
    上權地租部分2100元）。是則原審就備位聲明部分應准許部
    分，判決確認地上權範圍為附圖B1、B2部分，及命上訴人就
    附圖A、C、D、E部分拆除返還，及給付16萬4275元及自94年
    4月1日起至返還土地時止，按年給付3萬2855元。就上開附
    圖B2之確認及金額仍應准許部分，尚有未合，丙○○上訴意
    旨，求予廢棄，為有理由，爰改判如主文第三、四、五項所
    示。並依兩造聲請，酌定擔保金額，分別為准、免假執行之
    宣告。至於丙○○其餘請求應准許部分，原判決為丙○○有
    利之判決，並依兩造聲請，分別為准、免假執行之宣告，並
    無不合。甲○○上訴意旨指摘原判決不當，求予廢棄改判，
    為無理由，應予駁回。另丙○○於本院追加之訴部分，其請
    求塗銷30地號上地上權登記部分，尚無不合，應予准許。至
    其請求甲○○應將31地號上地上權登記面積登記為60.92平
    方公尺部分，則為無據，應予駁回。
八、本件事證已臻明確，至於未論述之爭點；兩造其餘之攻擊或
    防禦方法；未經援用之證據，經本院斟酌後，認為均不足以
    影響本判決之結果，自無一一詳予論駁之必要，併此敘明。
九、據上論結，本件丙○○上訴及追加之訴均為一部有理由，一
    部無理由，甲○○之上訴為無理由，依民事訴訟法第463條
    、第449條第1項、第450條、第79條前段、第390條第2條、
    第392條第2項，判決如主文。
中    華    民    國    97    年    2     月    4     日
                  民事第14庭
                        審判長法  官  張  蘭
                              法  官  袁靜文
                              法  官  黃麟倫
正本係照原本作成。
如不服本判決，應於收受送達後20日內向本院提出上訴書狀，其
未表明上訴理由者，應於提出上訴後20日內向本院補提理由書狀
（均須按他造當事人之人數附繕本）上訴時應提出委任律師或具
有律師資格之人之委任狀；委任有律師資格者，另應附具律師資
格證書及釋明委任人與受任人有民事訴訟法第466條之1第1項但
書或第2項（詳附註）所定關係之釋明文書影本。
中    華    民    國    97    年    2     月    5     日
                              書記官  王敬端
附註：
民事訴訟法第466條之1（第1項、第2項）：
對於第二審判決上訴，上訴人應委任律師為訴訟代理人。但上訴
人或其他法定代理人具有律師資格者，不在此限。
上訴人之配偶、三親等內之血親、二親等內之姻親，或上訴人為
法人、中央或地方機關時，其所屬專任人員具有律師資格並經法
院認為適當者，亦得為第三審訴訟代理人。


司法院資訊處製作；財團法人民間司法改革基金會備份。
